臺灣屏東地方法院刑事判決　　　　　　　 96年度易字第235號
公　訴　人　臺灣屏東地方法院檢察署檢察官
被　　　告　乙○○
選任辯護人　曾慶雲律師
被　　　告　甲○○
上列被告因偽造文書案件，經檢察官提起公訴（95年度偵字第50
94號），本院判決如下：
    主  文
乙○○、甲○○均無罪。
    理  由
一、公訴意旨略以：被告乙○○因欲藉先向他人購買農地，再僱
    工挖採該農地上砂石，並將所挖採之砂石販賣予砂石業者，
    以賺取差額利益方式牟利，乃偕同不知情之黃新興（業經檢
    察官為不起訴處分）於民國93年9 月間某日與蔡春碧之子蔡
    清富洽談購買蔡春碧所有之坐落於屏東縣新埤鄉○○○段1-
    1209地號農地（該地號於94年1 月12日因地籍圖重測而改為
    新埤鄉○○段1163地號）事宜，雙方同意以新臺幣（下同）
    4,200,000 元成交後，即於93年9 月30日，共同前往位於屏
    東縣新埤鄉○○村○○路121 號由林愛玲所經營之代書事務
    所，委請林愛玲代書為雙方辦理簽訂不動產買賣契約事宜（
    該賣賣契約形式上約定買受人為黃新興，實際上買受人為乙
    ○○），惟乙○○於購得上開農地後，因慮及如擅自僱工挖
    採砂石變賣，將衍生行政處罰及刑法制裁等問題，故其為規
    避其前揭法律責任，竟與甲○○共同基於使公務員將不實事
    項登載在所掌公文書之犯意聯絡，明知甲○○並非上開農地
    之買受人，仍由甲○○充當上開農地之人頭所有權人，並委
    由不知情之代理人張國垚於93年10月11日代向屏東縣潮州地
    政事務所申辦「土地登記申請書」事宜，使不知情之承辦該
    業務之公務員因此陷於錯誤，將甲○○為土地所有人之不實
    事項登載在其職掌之土地謄本及土地所有權狀等公文書上，
    足生妨害地政機關對地籍資料管理之正確性。嗣於94年04月
    27日為警在上開農地查獲濫採砂石案件，始循線查獲上情，
    因認被告乙○○、甲○○均涉有刑法第214 條之使公務員登
    載不實罪嫌云云。
二、檢察官認被告乙○○、甲○○涉有使公務員登載不實罪嫌，
    無非係以被告乙○○、甲○○之自白、證人黃新興、余靜君
    、林愛玲、張川財、蔡春碧、蔡清富之證述，及土地買賣契
    約書、土地謄本、土地所有權狀、余靜君之帳戶資料交易明
    細表、土地登記申請書可證，為其主要論據。
三、按犯罪事實應依證據認定之，無證據不得認定犯罪事實；又
    不能證明被告犯罪者，應諭知無罪之判決，刑事訴訟法第15
    4 條第2 項、第301 條第1 項分別定有明文。次按事實之認
    定，應憑證據，如未能發現相當證據，或證據不足以證明，
    自不能以推測或擬制之方法，以為裁判之基礎；又認定犯罪
    事實所憑之證據，雖不以直接證據為限，間接證據亦包括在
    內，然而無論直接或間接證據，其為訴訟上之證明，須於通
    常一般之人不致有所懷疑，而得確信其為真實之程度者，始
    得據為有罪之認定；再認定不利於被告之事實，須依積極證
    據，苟積極證據不足為不利於被告事實之認定時，即應為有
    利於被告之認定，更不必有何有利之證據，最高法院著有40
    年台上字第86號判例、76年台上字第4986號判例及30年上字
    第816 號判例，可資參照。
四、訊據被告乙○○、甲○○均坦承係被告乙○○購買上開土地
    而登記在被告甲○○名下，惟均堅決否認有使公務員登載不
    實之犯行，辯稱：渠等之行為應為信託，不構成犯罪等語，
    經查：上揭被告乙○○於93年9 月間透過其父黃新興與蔡春
    碧之子蔡清富接洽簽訂土地買賣契約書，以4,200,000 元購
    買蔡春碧所有之上開土地，並委由不知情之張國垚於93年10
    月11日向屏東縣潮州地政事務所申辦土地移轉登記，使承辦
    該業務之公務員將被告甲○○為土地所有人之事項登載在其
    職掌之土地謄本及土地所有權狀等公文書上之事實，業據被
    告乙○○、甲○○坦承不諱，核與證人黃新興、余靜君、林
    愛玲、張川財、蔡春碧、蔡清富證述之情相符，並有土地買
    賣契約書、土地登記謄本、土地所有權狀、土地登記申請書
    在卷足憑，堪信被告乙○○、甲○○之自白與事實相符。按
    稱信託者，謂委託人將財產權移轉或為其他處分，使受託人
    依信託本旨，為受益人之利益或為特定之目的，管理或處分
    信託財產之關係，故受託人對於信託財產必有為管理或處分
    之權限或事實，始為信託關係，借名登記，其登記名義人若
    僅單純出借名義，對於登記之標的物或權利並無任何管理處
    分之實者，應屬於另一種無名契約性質，非為信託關係，單
    純借名登記並未違反法律之強制規定或公序良俗，依契約自
    由之原則，應屬有效（最高法院92年度台上字第1054號民事
    判決意旨參照），且地政機關於辦理登記時，僅須審核其形
    式上要件具備即可准許，對於甲、乙間買賣及抵押權設立之
    實質上是否真正，並無審認之責任與義務，而地政機關對地
    政之管理範圍，亦僅以甲、乙2 人登記於外部之權利狀況為
    其對象，對甲、乙2 人內部之權利義務關係，並無管理之權
    責（司法院80年5 月16日廳刑一字第562 號刑事法律問題
    研究意見參照），查被告乙○○購得上開土地後，經被告甲
    ○○之同意，借用其名義登記為所有權人，被告甲○○後就
    上開土地並未聞問之事實，業據被告乙○○、甲○○陳明在
    卷，互核相符，是本件被告乙○○、甲○○間純粹係借名登
    記，渠2 人並無信託關係存在，而法律並無禁止所有權人將
    其不動產借用他人名義登記之強制規定，即難認此借名登記
    係脫法行為，且被告乙○○與蔡春碧就上開土地確有買賣關
    係存在並已完納相關稅捐，有土地買賣契約書（見偵卷第58
    頁、第59頁）、屏東縣稅捐稽徵處潮州分處土地增值稅不課
    徵證明書（見偵卷第29頁、第30頁）、屏東縣稅捐稽處90年
    10月印花稅大額憑證應納稅額繳款書（見偵卷第31頁）可稽
    ，則本件並非虛偽買賣，亦無損任何國家稅捐之徵收，又公
    訴意旨認被告乙○○因其信用不好為免上開土地遭查封，及
    為免盜採砂石遭查獲，始將上開土地登記在被告甲○○名下
    云云，惟檢察官並未舉證證明被告乙○○之債權人為何及被
    告乙○○所為確屬隱匿財產而致其債權人求償無門，自難認
    有何人之權利受損，且被告乙○○將上開土地登記在被告甲
    ○○名下，依土地法第43條之規定，該登記即有絕對之效力
    ，任何善意第三人自被告甲○○受讓上開土地即可取得所有
    權，則被告乙○○、甲○○所為申請登記行為不致使任何人
    之權利受損害，至被告乙○○買得上開土地後盜採砂石，縱
    有違法，其所生之損害亦非被告乙○○、甲○○所為申請登
    記行為所致，公訴意旨均有所誤會，顯見被告乙○○、甲○
    ○所為並不足生損害於公眾或他人，復查又無其他積極、確
    切之證據足以證明被告乙○○、甲○○所為公訴意旨所指之
    犯行，要屬不能證明渠等犯罪，揆諸前揭說明，自應為無罪
    之諭知。
據上論斷，應依刑事訴訟法第301 條第1 項、第306 條，判決如
主文。
本案經檢察官陳川傑到庭執行職務。
中　　華　　民　　國　　96　　年　　8 　　月　　23　　日
                  刑事第五庭    審判長法  官  石家禎
                                      法  官  李宜娟
                                      法  官  林家聖
以上正本證明與原本無異。
如不服本判決應於收受本判決送達後10日內向本院提出上訴書狀
，其未敘述上訴理由者，並得於提起上訴後10日內向本院補提理
由書狀（均須按他造當事人之人數附繕本）「切勿逕送上級法院
」
中　　華　　民　　國　　96　　年　　8 　　月　　23　　日
                                      書記官  陳蓉柔
